臺灣高等法院民事判決　　　　　　　　　　　　　　九十二年度重上字第四五三號
　　上　訴　人　錦億實業股份有限公司
　　法定代理人　張錦昆
　　訴訟代理人　朱立鈴律師
　　被 上訴 人　甲○○
　　訴訟代理人　林清源律師
右當事人間損害賠償事件，上訴人對於中華民國九十二年七月二十四日臺灣板橋地方
法院九十一年度訴字第一四八五號第一審判決提起上訴，本院於九十三年十一月二日
言詞辯論終結，判決如下：
    主      文
上訴駁回。
第二審訴訟費用由上訴人負擔。
    事實及理由
一上訴人起訴主張被上訴人與原審共同被告周文卿為父子，周文卿原任職於上訴人公
  司，負責業務接洽及向客戶催收貨款工作。詎被上訴人與周文卿共謀意圖為自己不
  法所有，利用周文卿職務之便，自八十七年起，陸續將周文卿向上訴人客戶收取之
  貨款侵占，俟上訴人催促周文卿向客戶收款時，被上訴人即簽發其為負責人之瑞益
  特殊影印廠有限公司（下簡稱瑞益公司）為發票人之支票，再由被上訴人及周文卿
  偽造上訴人客戶之公司印章蓋章於被上訴人簽發之支票背面背書，由周文卿將支票
  交付上訴人兌現，迄九十年十二月中，上訴人公司掌管財務之員工發現周文卿交付
  予上訴人公司兌現之支票，雖經上訴人公司不同客戶背書，卻幾皆為被上訴人經營
  之瑞益公司所簽發，顯事有蹊蹺，經上訴人提出質疑，方發現被上訴人及周文卿之
  侵占行為，周文卿亦自認積欠上訴人之款項達新臺幣（下同）九百八十七萬九千八
  百十四元，被上訴人及周文卿之行為顯對上訴人構成共同侵權行為，爰依民法第一
  百八十四條、第一百八十五條之規定，為本件之請求，聲明：
  (一)被上訴人與原審共同被告周文卿應連帶給付上訴人九百八十七萬九千八百十四元
    ，及自訴狀繕本送達翌日起至清償日止，按週年利率百分之五計算之利息。
  (二)願提供現金或合作金庫銀行股份有限公司可轉讓定期存單為擔保，請准宣告假執
    行。
  被上訴人則否認上訴人所陳關於被上訴人部分之事實，並以上訴人請求之款項與被
  上訴人無任何關係，周文卿非每月借票，且周文卿如何使用借得之支票，被上訴人
  未過問，亦不知情，被上訴人否認有任何故意或過失，否認與周文卿有共同侵權行
  為，被上訴人不知周文卿如何背書，亦不知周文卿將支票交付何人，被上訴人之支
  票未曾跳票，信用良好，周文卿向被上訴人借得交付上訴人公司之支票均兌現，被
  上訴人否認故意、協助周文卿業務侵占行為，亦否認有任何過失等語資為抗辯。
二本件原審對於上訴人之請求，判命原審共同被告周文卿給付九百八十七萬九千八百
  十四元，及自九十一年七月十二日止（按應為自九十一年七月十二日起至清償日止
  ），按年息百分之五計算之利息，駁回上訴人對被上訴人之請求，上訴人就其敗訴
  部分全部不服提起上訴，聲明：
  (一)原判決不利上訴人部分廢棄。
  (二)右廢棄部分，被上訴人應與原審共同被告周文卿連帶給付上訴人九百八十七萬九
    千八百十四元，及自九十一年七月十二日起至清償日止，按年息百分之五計算之
    利息。
  (三)如受勝訴判決，請准提供現金或合作金庫銀行股份有限公司可轉讓定期存單擔保
    假執行。
  原審共同被告周文卿就其敗訴部分未據提起上訴而告確定。
  被上訴人聲明：
  (一)上訴駁回。
  (二)如受不利之判決，願供擔保請准宣告免為假執行。
三本件上訴人主張被上訴人與原審共同被告周文卿為父子，周文卿原任職於上訴人公
  司，負責業務接洽及向客戶催收貨款工作。詎被上訴人與周文卿共謀意圖為自己不
  法所有，利用周文卿職務之便，自八十七年起，陸續將周文卿向上訴人客戶收取之
  貨款侵占，俟上訴人催促周文卿向客戶收款時，被上訴人即簽發其經營之瑞益公司
  支票，再由被上訴人及周文卿偽造上訴人客戶之公司印章蓋章於被上訴人簽發之支
  票背面背書，由周文卿將支票交付上訴人兌現，迄九十年十二月中，上訴人公司掌
  管財務之員工發現周文卿交付予上訴人公司兌現之支票，雖經上訴人公司不同客戶
  背書，卻幾皆為被上訴人經營之瑞益公司所簽發，顯事有蹊蹺，經上訴人提出質疑
  ，方發現被上訴人及周文卿之侵占行為，周文卿自認積欠上訴人之款項達九百八十
  七萬九千八百十四元，被上訴人及周文卿之行為顯對上訴人構成共同侵權行為等事
  實，固據上訴人提出明細表為證，惟為被上訴人所否認，並以前詞置辯，是本件主
  要爭執在被上訴人是否對上訴人構成侵權行為，茲分述之：
  (一)按當事人主張有利於己之事實者，就其事實有舉證之責任，但法律別有規定或依
    其情形顯失公平者，不在此限，民事訴訟法第二百七十七條定有明文。另按「民
    事訴訟如係由原告主張權利者，應先由原告負舉證之責，若原告先不能舉證，以
    證實自己主張之事實為真實，則被告就其抗辯事實即令不能舉證，或其所舉證據
    尚有疵累，亦應駁回原告之請求。」，亦據最高法院十七年度上字第九一七號著
    為判例。
  (二)本件上訴人主張被上訴人與原審共同被告周文卿對上訴人為共同侵權行為，侵占
    上訴人公司之貨款云云，然上訴人未舉證證明被上訴人與原審共同被告周文卿間
    ，就周文卿侵占貨款部分有意思聯絡、行為之分擔而共同侵占周文卿所持有屬於
    上訴人公司之款項，亦未證明被上訴人係基於幫助之意思，對於周文卿之侵占行
    為有幫助之事實或有教唆之行為。上訴人雖又主張被上訴人至少亦屬過失云云，
    然上訴人仍未舉證證明被上訴人有何注意義務，且其違背其注意義務而對於上訴
    人之權利有所損害。參諸上訴人亦自認「（客戶的支票有無交給周文卿，再由周
    文卿交到甲○○公司戶頭週轉？）有去查過，客戶的支票只有軋到周文卿帳戶，
    再由周文卿帳戶以現金轉到甲○○公司帳戶。」（本院卷(三)第一三○頁），周文
    卿所侵占之貨款即上訴人公司客戶簽發用以支付貨款之支票，均係存入周文卿帳
    戶，從未存入被上訴人或被上訴人經營之公司帳戶，此益證被上訴人與周文卿間
    無犯意之聯絡及行為之分擔。雖被上訴人就周文卿所借之支票如何簽發，先稱係
    其簽發後交予周文卿，嗣改稱支票之簽發經瑞益公司之會計依公司會計程序，且
    經其他股東同意而簽發云云，前後不一而有疵累，然揆諸上開說明，本件因上訴
    人未舉證證明其所主張之事實為真實，縱被上訴人之抗辯尚有疵累，仍應駁回上
    訴人之請求。上訴人另主張被上訴人與周文卿偽造上訴人公司客戶印章蓋於被上
    訴人簽發借予周文卿之支票背面背書云云，亦為被上訴人否認，上訴人就此亦未
    舉證以實其說，上訴人該部分主張仍無足採。
  (三)另查周文卿使用被上訴人經營之瑞益公司之支票，對瑞益公司之經濟、信用狀況
    有一定之風險，苟被上訴人知悉周文卿係侵占上訴人公司之貨款，另以瑞益公司
    之支票取信於上訴人，衡情應無借票予周文卿之可能。蓋被上訴人交付其經營之
    瑞益公司之支票予周文卿，該等支票非將來無須兌付，苟被上訴人確知周文卿有
    上開侵占上訴人公司貨款之事實，被上訴人當可預見被上訴人交付之支票發票日
    期屆時有不能兌現之情況，斯時即可能對瑞益公司造成票信不良。此足證被上訴
    人係因與周文卿間之父子關係，於信任之前提下借票予周文卿，則被上訴人未逐
    一查證周文卿匯入之金額是否與借票之票面金額相符之事實，合於人情事故，被
    上訴人亦無應注意、能注意，按其情節又非不能注意之過失，自不得以被上訴人
    未逐一查證周文卿匯入金額與借票金額是否相符而謂被上訴人有任何故意或過失
    。
  (四)上訴人聲請本院函查瑞益公司之匯款，匯款人姓名等，雖瑞益公司於彰化銀行新
    莊分行中收受之匯款總額為三千四百五十三萬三千八百四十元，較瑞益公司簽發
    予上訴人公司收執之一百十三紙支票票面總額三千三百八十萬八千零七十六元，
    多出七十二萬五千七百六十四元（本院卷(二)第九頁），或上訴人公司未取得瑞益
    公司簽發之支票時，周文卿自中國信託商業銀行三重分行帳戶分別於八十八年七
    月十三日、八十九年一月十七日匯款十萬元、七萬元予瑞益公司（本院卷(一)第三
    十七頁、第三十九頁），惟如前述，被上訴人與周文卿既為父子，被上訴人基於
    父子倫理天性，未逐一查證周文卿匯款數額等情，參諸周文卿向周銘東所借款項
    還款時，亦係直接匯入瑞益公司彰化銀行新莊分行之帳戶（本院卷(一)第一六九頁
    ）。另依上訴人製作之明細表，周文卿為前開匯款十萬元、七萬元予瑞益公司後
    ，仍陸續向被上訴人調借瑞益公司之支票（本院卷(一)第三十七頁、第三十九頁－
    匯款十萬元係八十八年七月十三日、匯款七萬元係八十九年一月十七日，而周文
    卿自八十八年七月二十日後、自八十九年一月二十四日後，仍繼續借用瑞益公司
    之支票），則周文卿預見將來仍有借用支票之可能，於有現金時先匯入瑞益公司
    ，仍核與常情相符，亦即上情仍不能證明被上訴人有應注意、能注意、按其情節
    又非不能注意之過失，仍不得以前述周文卿匯入之金額大於借票之票面總額或未
    借票時仍匯入款項等事實，遽認被上訴人與周文卿共同侵占上訴人之貨款。而前
    述瑞益公司於彰化銀行新莊分行中收受之匯款總額為三千四百五十三萬三千八百
    四十元，較瑞益公司簽發予上訴人公司收執之一百十三紙支票票面總額三千三百
    八十萬八千零七十六元，多出七十二萬五千七百六十四元一節，固屬事實。然該
    七十二萬五千七百六十四元係匯入瑞益公司在彰化銀行新莊分行帳戶，非匯入被
    上訴人私人帳戶，該款項自非被上訴人得自由運用，再周文卿係將該筆款項匯入
    瑞益公司之帳戶，苟該七十二萬五千七百六十四元係周文卿擬交付被上訴人做為
    對價，周文卿實可逕交付被上訴人，無庸匯入瑞益公司帳戶。是上訴人開七十二
    萬五千七百六十四元，非周文卿借用被上訴人經營之瑞益公司支票之對價。上訴
    人主張上開事實足以證明周文卿借用瑞益公司支票係有對價關係云云，即無足採
    。
  (五)被上訴人與周文卿間為父子關係，非一般朋友間支票往來，且周文卿使用瑞益公
    司之支票，從無退票紀錄，亦為上訴人所自認（本院卷(三)第一二九頁），此足證
    明被上訴人完全信賴其子周文卿而將支票借予周文卿，則被上訴人縱同意周文卿
    概括使用被上訴人經營之瑞益公司之支票，未深究周文卿之支票用途，情理上亦
    無不當之處，尤不得以被上訴人未深究周文卿支票使用情形，逕認被上訴人有何
    故意、過失。
  (六)同前所述，被上訴人借予周文卿之支票均已兌現，本件上訴人所請求之款項係被
    上訴人借予周文卿之支票兌現後與支票完全無關之款項，上訴人所提出之上證一
    （本院卷(一)第三十五頁以下）均非上訴人請求範圍內之款項，上訴人聲請函調瑞
    益公司之匯款資料，亦無任何一筆屬上訴人請求範圍內之款項，是上訴人所提出
    之上證一號及聲請函調之瑞益公司匯款等資料，均與上訴人請求之款項無涉。換
    言之，本件上訴人所請求被上訴人賠償周文卿侵占貨款部分，均非屬被上訴人所
    簽發之支票部分，另函調之資料則屬周文卿向瑞益公司借票且已兌現部分，自與
    上訴人請求之款項無關。
  (七)周文卿欠錢時恐其父即被上訴人知悉，導致被上訴人不再借票予周文卿，故周文
    卿欠錢係向包含周銘東之其他人週轉，再瑞益公司、郁皓公司金錢均由周銘東調
    度等情，已據證人周銘東證述屬實（本院卷(二)第一六七頁以下），則被上訴人辯
    稱其就周文卿借票後如何使用等均不知情等語，即屬可採。
  (八)以上，上訴人未舉證證明被上訴人就周文卿侵占上訴人公司客戶貨款之侵權行為
    ，有何犯意之聯絡、行為之分擔，有何幫助、教唆之行為，或有過失情形，且依
    卷內資料及上訴人提出之各證據，仍無足證明被上訴人就周文卿侵占上訴人公司
    客戶貨款之侵權行為，有何應注意、能注意、按其情節又非不能注意之過失情形
    ，上訴人既未能證明被上訴人對上訴人公司與周文卿構成共同侵權行為，其請求
    被上訴人賠償，即屬無據。
四綜上所述，上訴人請求被上訴人給付九百八十七萬九千八百十四元，及自九十一年
  七月十二日起至清償日止，按年息百分之五計算之利息，於法無據，應予駁回，上
  訴人假執行之聲請，亦失所依據，應併予駁回。原審為上訴人敗訴之判決，並駁回
  其假執行之聲請，核無不合。上訴意旨指摘原判決不當，求予廢棄改判，為無理由
  ，應予駁回。
五本件因事證已臻明確，上訴人聲請本件俟刑事案件確定後再行結案云云（本院卷(二)
  第一八五頁），核無必要，另兩造其餘攻擊、防禦方法及所為之立證，與判決之結
  果不生若何影響，無庸再逐一予以論究，均合併敘明。
據上論結，本件上訴為無理由，依民事訴訟法第四百四十九條第一項、第七十八條判
決如主文。
中　　　華　　　民　　　國　　九十三　　年　　 十一 　　月　　 十六 　　日
                              民事第一庭
                                  審判長法  官  尤  豐  彥
                                        法  官  陳  金  圍
                                        法  官  湯  美  玉
正本係照原本作成。
如不服本判決，應於收受送達後二十日內向本院提出上訴書狀，其未表明上訴理由者
，應於提出上訴後二十日內向本院補提理由書狀（均須按他造當事人之人數附繕本）
上訴時應提出委任律師或具有律師資格之人之委任狀；委任有律師資格者，另應附具
律師資格證書及釋明委任人與受任人有民事訴訟法第四百六十六條之一第一項但書或
第二項（詳附註）所定關係之釋明文書影本。
中　　　華　　　民　　　國　　九十三　　年　　 十一 　　月　　 十七 　　日
                                        書記官  賴  淑  真
附註：
民事訴訟法第四百六十六條之一（第一項、第二項）：
對於第二審判決上訴，上訴人應委任律師為訴訟代理人。但上訴人或其他法定代理人
具有律師資格者，不在此限。
上訴人之配偶、三親等內之血親、二親等內之姻親，或上訴人為法人、中央或地方機
關時，其所屬專任人員具有律師資格並經法院認為適當者，亦得為第三審訴訟代理人
。
